【裁判字號】    98,家上,45
【裁判日期】    980721
【裁判案由】    遺產土地登記
【裁判全文】
臺灣高等法院臺南分院民事判決  98年度家上字第45號
上  訴  人  甲 ○ ○
被  上訴人  乙 ○ ○
            丙○○○
上列當事人間請求遺產土地登記事件，上訴人對於中華民國98年
2月28日臺灣嘉義地方法院第一審判決（97年度家訴字第104號）
，提起上訴，本院於98年7月7日言詞辯論終結，判決如下：
    主  文
上訴駁回。
第二審訴訟費用由上訴人負擔。
    事  實
甲、上訴人方面：
一、聲明：求為判決：(一)原判決廢棄。(二)被上訴人應將坐落嘉義
    縣六腳鄉○○段灣內小段第976地號土地（下稱系爭土地）
    移轉登記予上訴人。(三)第一、二審訴訟費用由被上訴人負擔
    。
二、陳述：除與原判決記載之事實相同者予以引用外，並補稱：
    依早期之土地登記謄本，系爭土地為上訴人曾祖父黃見智所
    有，而鄭樹僅係土地所有權狀保管人，其與黃見智並無任何
    關係，且上訴人之父親在世時，即曾向被上訴人請求交還土
    地，然被上訴人卻在第三次調解時故意不到場，此有調解不
    成立證明為證，上訴人既為黃見智之直系血親卑親屬，顯見
    系爭土地為上訴人之祖產，上訴人請求遺產土地登記非無理
    由。又依司法院28年院字第1919號解釋意旨，土地法第43條
    之登記效力，並非排斥真正權利人之權利，是系爭土地既為
    黃見智所有，且為上訴人之祖產，自不受繼承回復請求權之
    10年除斥期間之限制等語。
三、證據：除引用原審之立證方法外，並補提出原審判決書、調
    解不成立證明、司法院少年及家事廳97年8月4日廳少家二字
    第0970004229號函、監察院97年9月11日院台業貳字第087
    0162956號函、原審法院97年10月29日嘉院和輔字第0970021
    236號函、97年度家救字第86號函、六腳鄉○○段 643、715
    地號土地登記簿、乙○○、鄭再興戶籍謄本、鄭樹所有重劃
    前後之土地登記明細表、系爭土地早期土地登記謄本、及現
    今土地登記謄本各影本為證。
乙、被上訴人方面：未於言詞辯論期日到場，惟據其在準備程序
    期日陳稱：
一、聲明：求為判決：(一)上訴駁回。(二)第二審訴訟費用由上訴人
    負擔。
二、陳述：除與原判決記載之事實相同者予以引用外，並補稱：
    系爭土地係其父親自日據時代即買來，為被上訴人所有等語
    。
三、證據：引用原審之立證方法。
    理  由
一、被上訴人經合法通知，未於言詞辯論期日到場，核無民事訴
    訟法第386 條所列各款情形，爰依上訴人聲請，由其一造辯
    論而為判決，合先敘明。
二、上訴人起訴主張：系爭土地於民國（下同）59年登記為被上
    訴人乙○○之父鄭樹所有，而鄭樹為上訴人之叔公，與上訴
    人之祖父黃枝為親兄弟；然系爭土地原登記為鄭樹與黃枝之
    父鄭見智，即上訴人之曾祖父所有，鄭樹僅係所有權狀保管
    人，並非所有權人，爰請求被上訴人將系爭土地登記予上訴
    人等語。被上訴人則以：系爭土地係其所有，上訴人無權請
    求移轉登記等語，資為抗辯。
三、經查系爭土地於農地重劃前，為嘉義縣六腳鄉○○段729之1
    地號土地，其共有人為鄭樹、黃瑞秀、黃峻和、黃民、黃進
    德、黃箏等人，鄭樹並為重劃前系爭土地所有權狀之保管人
    ，嗣於59年9月25日因農地重劃登記為鄭樹所有，繼於75年3
    月21日由被上訴人乙○○以買賣為原因，取得系爭土地所有
    權，復於89年6 月22日由被上訴人乙○○贈與其配偶即被上
    訴人丙○○○，又上訴人之曾祖父黃見智為鄭樹及黃枝之父
    ，已於17年死亡等事實，既為兩造所不爭執，並有系爭土地
    登記謄本、戶籍資料、黃見智除戶戶籍謄本、89年所有權贈
    與移轉登記申請書等件，附於原審卷足稽，自堪信實。惟上
    訴人另主張系爭土地為其曾祖父黃見智所有，被上訴人乙○
    ○之父鄭樹僅係土地所有權狀之保管人，其有繼承之權利，
    自得提起本件訴訟云云乙節，既為被上訴人所堅詞否認，並
    以上揭情詞置辯，致兩造互有爭議。是本件所應審究者，厥
    為上訴人是否為系爭土地之所有權人？上訴人提起之物上請
    求權、繼承回復請求權、分割共有物事件是否有理由？其行
    使繼承回復請求權是否已罹於消滅時效？各情，茲更詳細說
    明如下：
（一）按當事人主張有利於己之事實者，就其事實有舉證之責任
      ，民事訴訟法第277 條前段定有明文，而主張常態事實者
      ，就其事實無庸舉證，主張變態事實者，應就變態事實負
      舉證義務，此為舉證責任分擔原則。又土地登記名義人即
      為土地之所有權人，乃社會通念之常態事實，而登記名義
      人非土地之實際所有權人，則為變態事實。次按民事訴訟
      如係由原告主張權利者，應先由原告負舉證之責，若原告
      先不能舉證，以證實自己主張之事實為真實，則被告就其
      抗辯事實即令不能舉證，或其所舉證據尚有疵累，亦應駁
      回原告之請求，最高法院著有17年上字第917 號判例足參
      。本件上訴人主張系爭土地為其曾祖父黃見智所有，被上
      訴人乙○○之父鄭樹，僅為系爭土地所有權狀之保管人，
      其有繼承之權利之事實，既為被上訴人所堅詞否認，揆之
      上揭說明，自應由上訴人就其主張之變態事實（即系爭土
      地之登記名義人非實際所有權人），及其有繼承權等情，
      負舉證之責任。卷查系爭土地於農地重劃前為嘉義縣六腳
      鄉○○段729-1 地號土地，其共有人包括鄭樹、黃瑞秀、
      黃峻和、黃民、黃進德、黃箏等人，迄45年、54年間黃火
      勝、黃連炳分別因繼承、買賣成為重劃前系爭土地共有人
      之一，且鄭樹為重劃前系爭土地所有權狀保管人，嗣系爭
      土地於59年9 月25日因農地重劃登記為鄭樹所有，繼於75
      年3月5日，由被上訴人乙○○及鄭陳木緣、鄭再興、陳鄭
      好、侯鄭月英、鄭月秀、鄭月娥辦理繼承登記，取得系爭
      土地所有權各1/7，繼於75年3月21日，由被上訴人乙○○
      因買賣取得系爭土地所有權全部，並於89年6 月22日，由
      被上訴人乙○○以夫妻贈與為由，將系爭土地移轉登記予
      被上訴人丙○○○等移轉登記過程，既為兩造所不爭執，
      是上訴人之祖父黃枝自始至終均非系爭土地之所有權人，
      灼然明甚。雖上訴人另提出日據時代之系爭土地登記資料
      ，用以證明系爭土地為其曾祖父黃見智所有，其有繼承權
      云云；然依該日據時代之土地登記資料記載，上訴人之曾
      祖父黃見智於日據時代大正11年5 月29日，已以買賣為原
      因，將其所有之土地持分移轉登記予第三人（見本院卷第
      93頁），是上訴人之曾祖父黃見智於大正11年5 月29日，
      即已喪失其對系爭土地之所有權，由此益證上訴人之祖父
      黃枝就系爭土地不可能有繼承權。此外上訴人復未能提出
      其他積極確切事證以實其說，自無從以黃枝與鄭樹為親兄
      弟，即得逕予推論被上訴人乙○○之父鄭樹，有侵害上訴
      人祖父黃枝之繼承權，或上訴人之祖父黃枝對系爭土地亦
      有所有權之事實，更無從逕認上訴人得輾轉自其祖父黃枝
      處，取得繼承系爭土地之任何權利，而為系爭土地之真正
      權利人。從而上訴人主張其對系爭土地有繼承權利，為系
      爭土地所有權人，得行使民法第767 條之物上請求權，洵
      非有據，不應准許。
（二）次按繼承權被侵害者，自繼承開始時起逾10年不行使即消
      滅，民法第1146條定有明文。本件上訴人之祖父黃枝自始
      至終既非系爭土地所有權人，上訴人就系爭土地無繼承之
      權利，既有如上述，自無其繼承權受有侵害之可能。縱認
      發生繼承權受有侵害之事實，亦非上訴人之繼承權受有侵
      害，而係上訴人祖父黃枝之繼承權受有侵害，且縱然上訴
      人得繼承其祖父黃枝對系爭土地之繼承回復請求權，惟該
      請求權亦應自17年黃見智死亡時，即黃枝繼承開始時起算
      該期間，是上訴人提起本件訴訟，縱認其訴訟標的係主張
      繼承回復請求權，亦顯已逾民法第1146條所定之10年除斥
      期間，上訴人主張其依繼承回復請求權請求為遺產土地登
      記，亦屬無據，不應准許。至上訴人另引司法院28年院字
      第1919號解釋意旨，主張其不受上開除斥期間之拘束云云
      乙節；因該司法院解釋之適用，係指登記名義人非實際所
      有權人之情形，上訴人既無法證明其係系爭土地所有權人
      ，自無法援引該解釋為有利於上訴人之認定。又上訴人既
      未能證明已取得系爭土地之不動產物權，自無主張共有物
      分割之權利，況依民法第759 條規定，上訴人復未經繼承
      登記取得系爭土地所有權，亦無從請求分割（見最高法院
      68年度第13次民事庭庭推總會議決議(二)意旨），是其逕行
      提起分割遺產，亦難認有據，不應准許。
四、綜上所述，上訴人既未立證證明其確屬系爭土地之真正權利
    人，則其依民法第767 條物上請求權、民法第1146條繼承回
    復請求權、民法第1164條遺產分割請求權，請求被上訴人移
    轉登記系爭土地，即屬無據，不應准許。原審本於同上之見
    解，為上訴人敗訴之判決，經核認事用法並無不合。上訴人
    上訴意旨，猶執上揭情詞，指摘原判決不當，求予廢棄改判
    ，為無理由，應予駁回。
五、據上論結，本件上訴為無理由，應依民事訴訟法第463 條、
    第385條第1項前段、第449條第1項、第78條，判決如主文。
中    華    民    國    98    年    7     月    21    日
                  民事第四庭  審判長法  官  王惠一
                                    法  官  蘇重信
                                    法  官  林永茂
上為正本係照原本作成。
如對本判決上訴，須於判決送達後20日內向本院提出上訴狀，未
表明上訴理由者，應於上訴後20日內，向本院提出理由書（須附
繕本）。依法須繳納裁判費並應委任律師為訴訟代理人，始得上
訴。
中    華    民    國    98    年    7     月    21    日
                                    書記官  謝素嬿
【附記】
民事訴訟法第466條之1：
(1)對於第二審判決上訴，上訴人應委任律師為訴訟代理人。但上
  訴人或其法定代理人具有律師資格者，不在此限。
(2)上訴人之配偶、三親等內之血親、二親等內之姻親，或上訴人
  為法人、中央或地方機關時，其所屬專任人員具有律師資格並
  經法院認為適當者，亦得為第三審訴訟代理人。
民事訴訟法第466條之2：
  上訴人無資力委任訴訟代理人者，得依訴訟救助之規定，聲請
  第三審法院為之選任律師為其訴訟代理人。


司法院資訊處製作；財團法人民間司法改革基金會備份。
